【裁判字號】    99,消債聲,43
【裁判日期】    990602
【裁判案由】    聲請免責
【裁判全文】
臺灣高雄地方法院民事裁定            99年度消債聲字第43號
聲  請  人  庚○○○
相對人  即  台新國際商業銀行股份有限公司
債  權  人
法定代理人  寅○○
相對人  即  萬泰商業銀行股份有限公司
債  權  人
法定代理人  丁○○
相對人  即  中國信託商業銀行股份有限公司
債  權  人
法定代理人  卯○○
相對人  即  國泰世華商業銀行股份有限公司
債  權  人
法定代理人  丙○○
相對人  即  聯邦商業銀行股份有限公司
債  權  人
法定代理人  乙○○
相對人  即  香港商香港上海匯豐銀行股份有限公司
債  權  人
法定代理人  己○○
相對人  即  陽信商業銀行股份有限公司
債  權  人
法定代理人  辛○○
相對人  即  板信商業銀行股份有限公司
債  權  人
法定代理人  丑○○
相對人  即  安泰商業銀行股份有限公司
債  權  人
法定代理人  子○○
相對人  即  臺灣新光商業銀行股份有限公司
債  權  人
法定代理人  甲○○
相對人  即  台灣中小企業銀行股份有限公司
債  權  人
法定代理人  辰○○
相對人  即  遠東國際商業銀行股份有限公司
債  權  人
法定代理人  戊○○
相對人  即  渣打國際商業銀行股份有限公司
債  權  人
法定代理人  壬○○
上列當事人間聲請消費者債務清理事件，本院裁定如下：
    主  文
債務人庚○○○不免責。
    理  由
一、按法院為終止或終結清算程序之裁定確定後，除別有規定外
    ，應以裁定免除債務人之債務。債務人有下列各款情形之一
    者，法院應為不免責之裁定，但債務人證明經普通債權人全
    體同意者，不在此限：一、於七年內曾依破產法或本條例規
    定受免責；二、隱匿、毀損應屬清算財團之財產，或為其他
    不利於債權人之處分；三、捏造債務或承認不真實之債務；
    四、因浪費、賭博或其他投機行為，致財產顯然減少或負擔
    過重之債務，而生開始清算之原因；五、於清算聲請前一年
    內，已有清算之原因，而隱瞞其事實，使他人與之為交易致
    生損害；六、明知已有清算原因之事實，非基於本人之義務
    ，而以特別利於債權人中之一人或數人為目的，提供擔保或
    消滅債務；七、隱匿、毀棄、偽造或變造帳簿或其他會計文
    件之全部或一部，致其財產之狀況不真確；八、故意於財產
    及收入狀況說明書為不實之記載，或有其他故意違反本條例
    所定義務之行為，消費者債務清理條例第132 條、第134 條
    分別定有明文。又按，消費者債務清理制度並非在使債務人
    恣意消費所造成之債務，轉嫁予債權人負擔，債務人免責制
    度，應在鼓勵勤勞誠實之債務人，而非縱容債務人奢侈浪費
    ，倘債務人於聲請清算前之相當期間內，利用信用金融之機
    會，恣意為非屬通常生活所需之鉅額消費或作奢侈性、浪費
    性之消費，而不在意日後履行返還之能力，反而算計消費者
    債務清理條例中之免責制度，濫用清算程序以規避其應負擔
    之償還責任，自與消費者債務清理條例之立法本旨有違。
二、經查：
  (一)本件聲請人即債務人庚○○○依消費者債務清理條例聲請清
    算事件，前經本院裁定開始清算程序，嗣經本院司法事務官
    就聲請人之清算財團財產新台幣（下同）105,159 元進行分
    配後，依法終止清算程序確定在案，有本院97年度消債清字
    第33號、97年度司執消債清字第10 號案卷可稽。
  (二)本件清算程序終止後，經本院函詢聲請人之各債權人是否同
    意其為免責，除債權人台灣中小企業銀行股份有限公司（下
    稱台灣中小企銀）表示無意見外，債權人國泰世華商業銀行
    股份有限公司（下稱國泰世華銀行）、香港上海匯豐商業銀
    行股份有限公司（下稱匯豐銀行）、安泰商業銀行股份有限
    公司（下稱安泰銀行）、板信商業銀行股份有限公司（下稱
    板信銀行）、萬泰商業銀行股份有限公司（下稱萬泰銀行）
    、台新國際商業銀行股份有限公司（下稱台新銀行）、中國
    信託商業銀行股份有限公司（下稱中國信託銀行）、遠東國
    際商業銀行股份有限公司（下稱遠東銀行）、渣打國際商業
    銀行股份有限公司（下稱渣打銀行）、陽信商業銀行股份有
    限公司（下稱陽信銀行）、聯邦商業銀行股份有限公司（下
    稱聯邦銀行）具狀均表示不同意聲請人免責，此有各該公司
    之函文在卷可稽。
  (三)又聲請人自承92年間即無工作收入而向銀行借款開設烤鴨店
    ，然經營不善，虧損大筆金錢，93、94年雖有收入但純屬短
    期性工作等語，有其陳報狀附卷可參，而依上開債權銀行所
    各提出聲請人之信用卡歷史消費明細資料所示，聲請人積欠
    之債務多係信用卡、現金卡、信用貸款或申辦餘額代償債務
    ，其中於93年1 月28日向陽信銀行申辦信用卡，核准額度10
    0,000 元，用以代償台新銀行卡債，並於93年11月再次借款
    代償萬泰銀行及復華商業銀行之債務，業據陽信銀行具狀陳
    報並檢具相關信用卡消費明細表等件在卷可參，足見其於92
    年間即已積欠銀行債務，並於93年1 月起已陷入支付困難之
    窘境，然聲請人竟於94年4 月、6 月、8 月分別向遠東銀行
    貸款479,600 元、109,000 元、109,000 元用以購買媚婷峰
    美容股份有限公司之產品，此有遠東銀行提具分期付款申請
    書、小額信用貸款申請書在卷可參，聲請人雖表示此係因身
    體不適購買健康食品所用云云，然縱聲請人所述屬實，惟調
    養身體之方式或以食療，或以運動等方式調養，服用健康食
    品本非屬必需，且聲請人所花費之金額亦已超逾一般合理程
    度，況當時聲請人經濟狀況已陷窘境，在收入不足之狀況下
    ，消極面理應減少開支，量入為出，且明知銀行借款，均收
    取一定程度之利息，實不宜輕率舉債，其竟未衡量自身是否
    仍有充分之償債能力，而購買高達近70萬元之健康食品，為
    一般領取基本工資之勞工將近3 年多之總收入，足徵聲請人
    於清償能力不足之情形下，猶未撙節開銷，據實控制支出，
    避免不必要之花費以降低負債，則其恣意花費任令債務增加
    至難以負擔而終致不能清償，自堪認係因奢侈、浪費之行為
    而導致負擔過重之債務。
  (四)綜上，聲請人既已知返還債務有所困難，收入已有不足清償
    債務之情，竟未衡量自身是否仍有充分之償債能力而持續過
    度消費，未撙節開銷，據實控制支出，避免不必要之花費以
    降低負債，則其恣意花費任令債務增加至難以負擔而終致不
    能清償，堪認其確有因浪費、賭博或其他投機行為，致財產
    顯然減少或負擔過重之債務，而生開始清算原因情事。是聲
    請人確有消債條例第134 條第4 款之事實，而不宜依消費者
    債務清理條例第135 條之規定予以免責。此外，本件聲請人
    亦未經普通債權人全體同意免責，亦如前述，揆諸首揭規定
    及說明，本件聲請人依法即不得免責，爰裁定如主文。
中    華    民    國    99    年    6    月     2     日
                      民事庭法      官  郭宜芳
上為正本係照原本作成。
如不服本裁定，應於裁定送達後10日內，以書狀向本院提出抗告
，並繳納抗告費新臺幣1千元。
中    華    民    國    99    年    6    月     2     日
                            書  記  官  王聖源

司法院資訊處製作；財團法人民間司法改革基金會備份。
